【裁判字號】    97,易,902
【裁判日期】    970430
【裁判案由】    詐欺
【裁判全文】
臺灣臺中地方法院刑事判決               97年度易字第902號
公  訴  人  臺灣臺中地方法院檢察署檢察官
被      告  乙○○
                    （現於臺灣臺中女子監獄執行中）
上列被告因詐欺案件，經檢察官提起公訴（96年度偵字第27564
號），本院判決如下：
    主  文
乙○○幫助犯詐欺取財罪，累犯，處有期徒刑月，如易科罰金
，以銀元佰元（即新臺幣玖佰元）折算壹日；減為有期徒刑壹
月又拾伍日，如易科罰金，以銀元佰元（即新臺幣玖佰元）折
算壹日。
    事  實
一、乙○○曾因違反肅清煙毒條例案件，經法院判處有期徒刑3
    年確定，於民國88年7 月16日假釋出監，嗣經撤銷假釋，於
    90年1 月25日入監執行殘刑5 月25日，於90年7 月19日執行
    完畢。
二、乙○○可預見以自己名義申辦電話門號供他人使用，足供他
    人作為詐騙財物之工具，竟仍基於幫助他人犯詐欺取財罪之
    不確定故意，於93年7 月15日，在中華電信股份有限公司中
    區分公司（設於臺中市○區市○路37號），以自己之名義申
    辦00-00000000 號電話門號，並設定指定轉接業務，將該電
    話門號裝設在臺中市○區○○○街145 號6 樓之5 ，提供給
    名為「蔣坤成」之成年男子（真實年籍不詳）使用，容任「
    蔣坤成」與其所屬之詐欺集團成員以該電話門號作為詐欺取
    財之工具。而「蔣坤成」取得上開電話門號後，即意圖為自
    己不法所有，於93年8 月4 日，傳送行動電話簡訊給甲○○
    ，謊稱甲○○之信用卡在臺中全國電子專賣店刷卡新台幣（
    下同）17,600元，若未刷卡，請依簡訊所留之電話號碼聯絡
    ；使甲○○誤認其信用卡遭盜刷，隨即依簡訊所留之電話號
    碼聯絡，而接電話之人自稱係「林專員」，要求甲○○撥打
    乙○○申請之00-00000000 號電話至「金融服務中心」，致
    甲○○不疑有他，乃依「林專員」之指示撥打，嗣有自稱「
    黃主任」之人（真實姓名年籍不詳）接聽電話後，誆騙甲○
    ○到提款機前操作，使甲○○陷於錯誤，於同日晚上9 時30
    分許，在宜蘭縣宜蘭市○○路○ 段91號之復興國中前，依該
    「黃主任」之指示，自提款機轉帳16,789元、5076元至宋昌
    雲（業經本院96年度易字第5987號判處有期徒刑4 月，減為
    有期徒刑2 月）在合作金庫商業銀行北臺中分行申請之帳號
    0000000000000 號帳戶，因而受騙。
    理  由
一、認定犯罪事實所憑之證據及理由
  (一)被告乙○○坦承於93年7 月15日，在中華電信股份有限公司
    中區分公司以自己之名義申辦00-00000000 號電話門號，並
    設定指定轉接業務，將該電話門號裝設在臺中市○區○○○
    街145 號6 樓之5 之事實。
  (二)被害人甲○○撥打被告申請之00-00000000 號電話後，某自
    稱「黃主任」之人誆騙被害人到提款機前操作，使被害人陷
    於錯誤，於同日晚上9 時30分許，在宜蘭縣宜蘭市○○路○
    段91號之復興國中前，依該「黃主任」之指示，自提款機轉
    帳匯款16,789元、5076元至案外人宋昌雲在合作金庫商業銀
    行北臺中分行申請之帳號0000000000000 號帳戶，業據被害
    人於警詢中指述甚詳。
  (三)並有中華電信股份有限公司臺灣南區電信分公司台中營運處
    97年1月7日中服字第0016號函、中華電信中區分公司Hinet
    ADSL（非固定制）優惠專用申請書影本、合作金庫商業銀行
    北台中分行96年6 月26日6 合金北台中字第0960003029號函
    覆之宋昌雲帳戶分戶交易明細表影本各1 份、中華郵政自動
    櫃員機交易明細表影本2 張在卷可稽。
二、對被告辯解之判斷：
  (一)被告否認有幫助詐欺取財犯行，辯稱：伊申請上開電話原本
    是要與「蔣坤成」在英才公園附近合開檳榔攤使用，後來伊
    入監服刑，因此沒有合開檳榔攤，其他事情伊就不知道了云
    云。
  (二)被告申辦00-00000000 號電話門號之裝機地點係臺中市○區
    ○○○街145 號6 樓之5 ，此有中華電信中區分公司Hinet
    ADSL（非固定制）優惠專用申請書影本1 份在可憑。而被告
    於本院97年3 月10日準備程序中原本辯稱伊不知道裝機地址
    是在該處云云，嗣於本院97年4 月16日審理時又改稱該址是
    伊之住處，伊申辦電話一、二個月後就搬走了，沒有想到電
    話的問題，所以沒有辦理移機或停用云云，其前後所述反覆
    不一，且上開電話之裝機地址亦不可能作為經營檳榔攤之處
    所，被告之辯解顯不合情理。
  (三)被告於93年7 月15日申辦上開電話後，至95年4 月13日始進
    入臺灣臺中女子監獄服刑，其間相隔約有兩年之久，此有臺
    灣高等法院在監在押全國紀錄表在卷可佐，是被告辯稱伊申
    辦電話後即入監服刑，以致未能與「蔣坤成」合開檳榔攤乙
    節，亦與事實不符，所辯顯不足採信。
  (四)按刑法上之故意，以行為人對於構成犯罪之事實，包括犯罪
    客體、行為、結果等均有具體確定認識，並有意使其發生者
    為確定故意，而行為人對於構成犯罪之事實，雖無具體確定
    認識，但已預見其發生，且其發生不違背其本意者，則為不
    確定故意。又行為人基於幫助他人犯罪之意思，為促成他人
    犯罪而為犯罪構成要件以外之行為，為幫助犯。衡諸現今社
    會常情，申辦電話門號並無限制一定之資格，是則一般人如
    非基於犯罪之不法目的，自無捨棄自己或可信賴親友名義而
    迂迴使用非熟識他人名義電話之理，故被告對於詐欺集團成
    員，可能將其電話門號用來作詐欺取財之非法用途上，應有
    所預見，且不違背其本意，竟仍提供電話門號給不詳之人使
    用，足認其確有幫助他人犯詐欺取財罪之不確定故意，本案
    事證明確，被告之犯行應堪認定。
三、論罪科刑之理由
  (一)被告所為係犯刑法第30條第1 項、第339 條第1 項之幫助詐
    欺取財罪。
  (二)被告行為後，刑法業於94年1 月7 日修正，同年2 月2 日公
    布，於95年7 月1 日施行。修正後新法第2 條第1 項規定：
    「行為後法律有變更者，適用行為時之法律。但行為後之法
    律有利於行為人者，適用最有利於行為人之法律。」，其目
    的係為與刑法第1 條規定之罪刑法定主義契合，貫徹法律禁
    止溯及既往原則之精神，乃修正為「適用行為時之法律」，
    並兼採有利行為人之立場，採「從舊從輕」原則。惟該條係
    規範行為後法律變更所生新舊法律比較適用之準據法，於新
    法施行後，應逕適用新法第2 條第1 項之規定，為「從舊從
    輕」之比較。並應就罪刑有關之共犯、未遂犯、想像競合犯
    、牽連犯、連續犯、結合犯，以及累犯加重、自首減輕暨其
    他法定加減原因與加減例等一切情形，綜其全部罪刑之結果
    而為比較（最高法院95年第8 次刑事庭會議決議參照）。另
    屬於文字之修正、法律見解之明文化者，非屬法律變更，應
    適用裁判時法（最高法院95年第21次刑事庭會議決議參照）
    。
  1.被告犯罪時之刑法第30條規定：「幫助他人犯罪者，為從犯
    。雖他人不知幫助之情者，亦同。從犯之處罰，得按正犯之
    刑減輕之。」，修正後之刑法第30條則規定：「幫助他人實
    行犯罪行為者，為幫助犯。雖他人不知幫助之情者，亦同。
    幫助犯之處罰，得按正犯之刑減輕之。」，僅文字修正，其
    法律效果並無不同，對被告不生有利或不利之影響，應適用
    裁判時之新法減輕其刑。
  2.刑法第339 條第1 項之詐欺取財罪，法定刑得科或併科銀元
    1,000 元以下罰金。依修正後刑法施行法增訂第1 條之1 ：
    「中華民國94年1 月7 日刑法修正施行後，刑法分則編所定
    罰金之貨幣單位為新臺幣。94年1 月7 日刑法修正時，刑法
    分則編未修正之條文定有罰金者，自94年1 月7 日刑法修正
    施行後，就其所定數額提高為30倍。但72年6 月26日至94年
    1 月7 日新增或修正之條文，就其所定數額提高為3 倍。」
    。又刑法第33條第5 款修正為：「主刑之種類如下：五、罰
    金：新臺幣1,000 元以上，以百元計算之」等規定觀之，依
    修正後之法律，刑法第339 條第1 項詐欺取財罪所得科處之
    罰金刑最高為新臺幣30,000元，最低為新臺幣1,000 元；然
    依被告行為時之刑罰法律，則刑法第339 條第1 項之詐欺取
    財罪所得科處之罰金最高為新臺幣30,000元，最低額僅為新
    臺幣30元。比較上述修正前、後之刑罰法律，應以修正前之
    刑法第33條第5 款之規定較有利於被告。
  3.被告曾因違反肅清煙毒條例案件，經法院判處有期徒刑3 年
    確定，於88年7 月16日假釋出監，嗣經撤銷假釋，於90年1
    月25日入監執行殘刑5 月25日，於90年7 月19日執行完畢，
    有臺灣高等法院被告前案紀錄表在卷可按。而被告行為後，
    刑法第47條原規定：「受有期徒刑之執行完畢或受無期徒刑
    或有期徒刑一部之執行而赦免後，5 年以內再犯有期徒刑以
    上之罪者，為累犯，加重本刑至二分之一。」，修正後之刑
    法第47條第1 項規定則為：「受徒刑之執行完畢，或一部之
    執行而赦免後，5 年以內故意再犯有期徒刑以上之罪者，為
    累犯，加重本刑至二分之一。」比較修正前後之法律，以修
    正後之刑法第47條第1 項規定對被告較為有利，應依修正後
    之刑法第47條第1 項之規定，論以累犯，並加重其刑。
  (三)審酌被告犯罪之手段、被害人被詐取之金額不高，犯罪所生
    之危害尚非甚大，惟被告犯罪後飾詞狡辯、並無悔意等一切
    情狀，量處如主文所示之刑。被告犯罪時，刑法第41條第1
    項前段規定：「犯最重本刑為5 年以下有期徒刑以下之刑之
    罪，而受6 個月以下有期徒刑或拘役之宣告，因身體、教育
    、職業、家庭之關係或其他正當事由，執行顯有困難者，得
    以1 元以上3 元以下折算1 日，易科罰金。」又被告行為時
    之易科罰金折算標準，修正前罰金罰鍰提高標準條例第2 條
    前段（現已刪除）規定，就其原定數額提高為100 倍折算1
    日，則本件被告行為時之易科罰金折算標準，應以銀元100
    元或200 元或300 折算1 日，經折算為新臺幣後，應以新臺
    幣300 元或600 元或900 元折算為1 日。惟95年7 月1 日修
    正公布施行之刑法第41條第1 項前段則規定：「犯最重本刑
    為5 年以下有期徒刑以下之刑之罪，而受6 個月以下有期徒
    刑或拘役之宣告者，得以新臺幣1,000 元、2,000 元或3,00
    0 元折算1 日，易科罰金。」比較修正前後之易科罰金折算
    標準，以95年7 月1 日修正公布施行前之規定，較有利於被
    告，則應依刑法第2 條第1 項前段，適用修正前刑法第41條
    第1 項前段之規定，定其折算標準。被告犯罪時間在96年4
    月24日前，合於減刑條件，應依中華民國96年罪犯減刑條例
    第2 條第1 項第3 款之規定減刑期二分之一，並就減得之刑
    諭知易科罰金之折算標準。
四、適用之法律
  (一)刑事訴訟法第299條第1項前段。
  (二)刑法第2 條第1 項、第339 條第1 項、第30條第1 項、第2
    項、（修正前）第33條第5 款、（修正前）第41條第1 項前
    段、第47條第1 項。
  (三)刑法施行法第1條之1。
  (四)（修正前）罰金罰鍰提高標準條例第2條。
  (五)中華民國96年罪犯減刑條例第2 條第1 項第3 款、第7 條、
    第9 條。
中    華    民    國    97    年    4     月    30    日
                刑事第八庭  審判長法  官  林慧英
                                  法  官  簡源希
                                  法  官  陳慧珊
上正本證明與原本無異。
如不服本判決，應於判決送達後10日內向本院提出上訴狀（應附
繕本），上訴於臺灣高等法院臺中分院。
                                  書記官  施玉卿
中    華    民    國    97    年    4     月    30    日
【附錄本案論罪科刑法條】
刑法第339條第1項：
意圖為自己或第三人不法之所有，以詐術使人將本人或第三人之
物交付者，處5 年以下有期徒刑、拘役或科或併科1 千元以下罰
金。


司法院資訊處製作；財團法人民間司法改革基金會備份。
